【裁判字號】    99,簡,531
【裁判日期】    991217
【裁判案由】    公平交易法
【裁判全文】
臺北高等行政法院判決
                                       99年度簡字第531號
原      告  林季儀即季儀生化科技企業社
被      告  行政院公平交易委員會
代  表  人  吳秀明（主任委員）
上列當事人間公平交易法事件，原告不服行政院中華民國99年5
月10日院臺訴字第0990096796號訴願決定，提起行政訴訟，本院
判決如下：
    主      文
原告之訴駁回。
訴訟費用由原告負擔。
    事實及理由
一、程序事項：
    本件屬不服行政機關所為罰鍰處分而涉訟，其標的金額為新
    臺幣（下同）10萬元，係在40萬元以下，依民國99年1 月13
    日修正公布，同年5 月1 日施行之行政訴訟法第229 條第1
    項第2 款規定，應適用簡易程序，並依同法第233 條規定，
    得不經言詞辯論，合先敘明。
二、事實概要：
    緣訴外人克緹國際貿易股份有限公司（下稱克緹公司）具函
    向被告對原告提出檢舉略謂：原告原係克緹公司之直銷商，
    雙方已於95年間終止直銷商契約，克緹公司於93年間取得「
    克麗緹娜」商標專用權，但原告自94年3 月21日起於Yahoo!
    奇摩拍賣網站以○○○為名販賣該公司商品，復於所架設je
    頂級沙龍網站網頁宣稱：「可完全取代克麗緹娜」等語，且
    於奇摩拍賣網站網頁宣稱：「je沙龍—可完全取代克麗緹娜
    」及「克麗緹娜…全臺灣唯一完整取代」等語，於上開兩網
    站網頁宣稱：「比克緹好用／日期比克緹新鮮／價格比克緹
    便宜／品質比克緹更好」等語，並列表對照取代克緹公司產
    品之je沙龍產品，原告前開廣告顯屬虛偽不實或引人錯誤之
    表示。又原告又宣稱：「自2005年開始，克緹公司的制度開
    始大改變，導致店家無法生存，市場克緹商品大幅減少，不
    但取貨不易而且商品價格也愈來愈貴。」及其產品「比克緹
    好用／日期比克緹新鮮／價格比克緹便宜／品質比克緹更好
    」且足以「完全取代」克緹公司商品等語，顯係為競爭之目
    的，使交易相對人誤認克緹公司出現問題無法繼續經營，嚴
    重詆毀克緹公司聲譽，致有拒絕交易或減少交易之可能；另
    原告利用Yahoo!奇摩關鍵字廣告，使於Yahoo!奇摩搜尋引擎
    搜尋「克麗緹娜」字串時，搜尋結果首位為je沙龍-EPO新品
    ，該連結則為je頂級沙龍網站，顯係藉吸引潛在客戶到訪其
    網站，以增加其曝光率或到訪率，對克緹公司營業信譽及「
    克麗緹娜」著名表徵背後所蘊含經濟成果之努力造成損害，
    並對市場競爭秩序造成影響，涉有違公平交易法第21條、第
    22條及第24條之規定等語。經被告調查結果認定原告於網站
    宣稱「可完全取代克麗緹娜」「je沙龍—可完全取代克麗緹
    娜」「克麗緹娜…全台灣唯一完整取代」「比克緹好用／日
    期比克緹新鮮／…／品質比克緹更好」，並列表對照取代克
    麗緹娜產品之je沙龍產品，就商品之品質為虛偽不實或引人
    錯誤之表示，違反公平交易法第21條第1 項規定。又原告利
    用網際網路關鍵字，不當使用「克麗緹娜」字串，藉以增進
    自己網站的到訪率，為足以影響交易秩序之顯失公平行為，
    違反公平交易法第24條規定，乃依同法第41條前段規定，以
    98年9 月24日公處字第098133號處分書（下稱原處分）命原
    告自送達之次日起應立即停止前2 項違法行為，並處罰鍰10
    萬元。原告不服，提起訴願，經決定駁回，遂提起本件行政
    訴訟。
三、原告起訴略以：
  (一)原處分顯有偏頗。檢舉人於97年提出檢舉後，被告即延宕相
    當時日，非但未曾提供承辦人聯絡方式，且承辦人僅依據檢
    舉人提出、尚無證據能力之證據即為初步處理依據，原告雖
    曾陳請並提出疑問，被告卻未就原告提出之事證為明確答覆
    即作成原處分，顯有漏未審酌之程序重大瑕疵。
  (二)原處分及訴願決定認定事實所憑證據方法顯有瑕疵。原處分
    係依據檢舉人之檢舉函，以及香港商雅虎資訊股份有限公司
    臺灣分公司（下稱雅虎臺灣分公司）之說明，惟：
    1.檢舉人與原告之間早有糾紛，檢舉人之立場已有偏頗，自
      難僅憑其片面所述即據以認定事實；檢舉人所提證據僅為
      網路上隨意下載所得，是否具有證據能力已屬可疑，遑論
      能否證明原告是否違反公平交易法。
    2.關於雅虎臺灣分公司回函部分，事實上，只要任何一封律
      師函寄至該公司，內容僅提及何人、其廣告如何違法，不
      論真實與否，雅虎臺灣分公司均會予以移除，被告竟未究
      明即作成原處分。
  (三)原告並無違反公平交易法第21條第1 項「商品品質為虛偽不
    實或引人錯誤之表示」之行為：
    1.按「公平交易法第21條第1 項所謂之『虛偽不實』，係指
      表示或表徵與事實不符，其差異難為相當數量之一般或相
      關大眾所接受，而足以引起錯誤之認知或決定。所稱『引
      人錯誤』，係指表示或表徵不論是否與事實相符，足以引
      起相當數量之一般或相關大眾錯誤之認知或決定，其目的
      在處罰『不正競爭』之狀態，以保護交易秩序，必也廣告
      主在使用廣告時，已預知或可得而知其日後給付之內容無
      法與廣告相符，卻利用此不實廣告之方式來招攬消費者，
      以增加成交之機會或排除同業競爭，方須以違反公平交易
      法第21條規定論處。」鈞院97年度訴字第2485號判決意旨
      參照。
    2.原告於je頂級沙龍網站所刊登之廣告，並未有「表示或表
      徵與事實不符，其差異難為相當數量之一般或相關大眾所
      接受，而足以引起錯誤之認知或決定」之情事，因每一位
      消費者皆可區分原告商品與克麗緹娜產品之不同，且被告
      未曾說明原告之廣告有何足以引起錯誤認知或決定之情形
      ，亦有處分不備理由之違法。更有甚者，原處分認定原告
      廣告以消費者留言為宣稱之依據，所稱難謂真實云云，令
      原告難以甘服；如實際購買並使用之消費者評論，難稱客
      觀具有公信力，難道檢舉人宣稱其客服人員時常接到質疑
      品質之來電就比較客觀？被告實有嚴重偏頗。況檢舉人並
      未說明有哪位消費者因原告之廣告引起錯誤認知或決定，
      被告即遽以處分，實顯速斷。
  (四)原告並無違反公平交易法第24條「足以影響交易秩序顯失公
    平」之行為：
    1.按公平交易法第24條係就不公平競爭行為所為之概括規定
      ，重點在於禁止事業有「足以影響交易秩序」之「欺罔或
      顯失公平」之行為，至於是否足以影響交易秩序，應以其
      行為是否妨礙事業相互間自由競爭，以及是否足以影響交
      易相對人作出有利於行為人之選擇作為判準。
    2.原處分認定原告刊登關鍵字廣告，係屬攀附檢舉人市場成
      果，以增進自身曝光率、增加交易機會，核屬搾取他人努
      力成果及攀附他人營業信譽之行為應屬有誤。原處分既認
      定原告有公平交易法第24條規定「足以影響交易秩序顯失
      公平」之行為，自應說明原告有如何影響交易秩序之欺罔
      行為。原告自創品牌，不會有消費者誤原告之產品為克麗
      緹娜之產品，且實際使用者公開發表評價，認為原告之產
      品較克麗緹娜之產品為優，原告既無欺罔行為，遑論影響
      交易秩序。又原處分亦未說明原告之行為如何顯失公平，
      被告亦未比對原告與檢舉人之財務報表，亦未交代原告之
      廣告如何顯失公平致檢舉人受有影響，逕以檢舉人之說詞
      為處分依據，令人難服。
  (五)原處分罰鍰金額有不備理由、不符比例原則之瑕疵：
    原處分稱已審酌原告動機、目的及預期之不當利益、違法行
    為對交易秩序之危害程度、持續期間、違法行為所得利益、
    事業之規模、經營狀況、營業額及其市場地位、違法類型是
    否曾經中央主管機關導正或警示、以往違法類型、次數、間
    隔時間及所受處罰、違法後悛悔實據及配合調查態度等其他
    因素云云，惟上開因素具體內容為何，原處分均未說明，遑
    論如何審酌，訴願決定竟遞予維持原處分，已難謂允洽，況
    被告對原告第一次即重罰10萬元，說明未見理由，已有未附
    理由之違誤，原處分認定事實所憑之方法有明顯瑕疵，所據
    以作成之認定亦多與事實不符，縱認原告有違反公平交易法
    之行為，第一次即對原告裁罰10萬元，實屬過重，有違比例
    原則等情。並聲明求為判決撤銷訴願決定及原處分。
四、被告則抗辯略以：
  (一)有關原告訴稱被告立場偏頗、處理延宕時日且就其所補充之
    事證漏未斟酌乙節：
    被告就原告所補充之相關事證於調查審理案件過程中，皆依
    相關規定及程序進行，並無立場偏頗、處理延宕時日與漏未
    斟酌相關事證等等違誤情事，且被告之處分理由書中，均有
    詳加說明，原告係如何違反公平交易法第21條第1 項與第24
    條規定等情形，原告之訴稱純係惡意扭曲承辦人員對於本件
    審理過程之說明，實無可採。
  (二)有關原告訴稱被告認定事實所憑之證據方法顯有瑕疵乙節：
    1.原告架設je頂級沙龍網站，銷售名稱為je沙龍頂級保養品
      之產品，並於奇摩拍賣使用帳號「○○○」進行銷售，此
      為原告所自承之事實。原告於上開網站宣稱「可完全取代
      克麗緹娜」、「je沙龍—可完全取代克麗緹娜」、「克麗
      緹娜…全台灣唯一完整取代」「比克緹好用／日期比克緹
      新鮮／…／品質比克緹更好」，並列表對照取代克麗緹娜
      產品之je沙龍產品，相關網頁資料均取自上開網站且均為
      原告所製作使用；另原告廣告「克麗緹娜新品出清」係原
      告於96年8 月份進行克麗緹娜產品出清時向奇摩公司所訂
      購使用，「je沙龍-EPO新品」係原告於98年1 月開始使用
      之Yahoo!奇摩關鍵字。上開相關事證皆由原告於調查過程
      中所坦承，被告所為之行政調查程序皆無違誤，依法所取
      得之相關事證，自有證據能力，而為適格之證據資料，殆
      無疑義。
    2.至被告請雅虎臺灣分公司提供資料，要係證實以關鍵字「
      克麗緹娜」搜尋出現標題為「克麗緹娜新品出清」及「je
      沙龍-EPO新品」之廣告，均為原告透過雅虎臺灣分公司之
      關鍵字廣告服務線上登錄作業所刊登，以及奇摩拍賣會員
      帳號「○○○」係由原告所使用。被告對原告之廣告行為
      違法與否之判斷，與雅虎臺灣分公司是否將原告相關資訊
      移除，並無關聯，原告所述純係辯詞，並無可採。
  (三)有關原告訴稱其並無違反公平交易法第21條第1 項規定，就
    商品品質為虛偽不實或引人錯誤之表示之行為乙節：
    1.按「事業不得在商品或其廣告上，或以其他使公眾得知之
      方法，對於商品之價格、數量、品質、內容、製造方法、
      製造日期、有效期限、使用方法、用途、原產地、製造者
      、製造地、加工者、加工地等，為虛偽不實或引人錯誤之
      表示或表徵。事業對於載有前項虛偽不實或引人錯誤表示
      之商品，不得販賣、運送、輸出或輸入。」為公平交易法
      第21條第1 、2 項明文規定。上開規定之規範目的在於防
      止事業利用不實廣告，扭曲交易資訊，致交易相對人產生
      錯誤之認知或決定，交易秩序並因而遭受破壞。亦即本條
      之規範重點在於廣告是否客觀上有使具普通知識經驗之一
      般人陷於錯誤之虞，至於受宣傳之對象是否因而受欺騙，
      則非本條考慮之問題（最高行政法院98年度判字第94號判
      決參照）。
    2.次按公平交易法第21條所稱「虛偽不實」係指表示或表徵
      與事實不符，其差異難為一般或相關大眾所接受，而有引
      起錯誤之認知或決定之虞者；所稱「引人錯誤」係指表示
      或表徵不論是否與事實相符，而有引起一般或相關大眾錯
      誤之認知或決定之虞者。事業倘於廣告上或以其他使公眾
      得知之方法，就商品之品質為虛偽不實或引人錯誤之表示
      ，即違反前開規定。復按事業於比較廣告中明白指出或未
      明白指出被比較之廠牌或企業名稱，倘就自身商品或服務
      有虛偽不實或引人錯誤之表示，亦屬違反上開規定。
    3.原告於je頂級沙龍網站宣稱「可完全取代克麗緹娜」；另
      於奇摩拍賣網站宣稱「je沙龍—可完全取代克麗緹娜」「
      克麗緹娜…全臺灣唯一完整取代」及「比克緹好用／日期
      比克緹新鮮／價格比克緹便宜／品質比克緹更好」，並列
      表對照取代克緹公司產品之je沙龍產品。按前開比較廣告
      已明白指出被比較對象為克緹公司，上開宣稱內容易使消
      費者將產生je沙龍產品較克緹產品「好用」、「品質…更
      好」，更為全臺灣唯一可完全取代克緹公司之相關產品之
      意象；雖原告辯稱被比較對象為網路上銷售克緹公司產品
      之其他業者，惟其廣告中並未註明，顯予潛在交易相對人
      產生該被比較對象為克緹公司之認知。
    4.有關原告辯稱係因克緹公司已停產部分產品，致其所生產
      同功能之產品，自可取代克緹公司已停產之產品，且原告
      係依消費者使用後到該事業購物車網站及商品使用評論區
      留言之評論而為上開宣稱云云，惟原告於為相關宣稱時，
      應以品質檢測、成分分析與比較、銷售數字、公正客觀調
      查數據等為其基礎，然其僅以少數消費者留言為上開宣稱
      之依據，並無其他具公信力之客觀證據，所稱難謂真實。
    5.又有關宣稱「日期比克緹新鮮」部分，原告辯稱其比較對
      象係網路上銷售克緹公司產品之業者，因其常有該公司20
      06年及2007年所生產之舊貨，原告之產品自較其為新鮮，
      惟該表示乃係以克緹公司為其比較對象，且依一般商品製
      造及交易習慣，原告各項商品之生產日期並無可能皆後於
      克緹公司商品。綜上，原告之宣稱就商品之品質為虛偽不
      實或引人錯誤之表示，已違反公平交易法第21條第1 項規
      定。
  (四)有關原告訴稱其並無違反公平交易法第24條，亦即並無足以
    影響交易秩序之顯失公平行為乙節：
    1.按公平交易法第24條規定：「除本法另有規定者外，事業
      亦不得為其他足以影響交易秩序之欺罔或顯失公平之行為
      。」所謂「顯失公平」，係指以「顯失公平之方法從事競
      爭或商業交易者」，事業之行為若已違反效能競爭原則，
      對於其他遵守公平競爭本質之競爭者而言，構成顯失公平
      ，而使市場上公平競爭本質受到侵害，從而其行為具有商
      業競爭倫理非難性，合先敘明。
    2.鑑於網際網路之普及性及電子商務快速發展，網站到訪人
      數之多寡及產品資訊於網路的流通率，業已成為事業爭取
      交易機會的重要依據，又網路使用者尋找某一特定公司或
      商品之資訊時，除非業已知悉該事業之網址(domain name
      ) 或透過相關網頁所提供之超連結(hyperlink) 方式，否
      則在不確知相關資訊於網際網路上位置之情況下，均係藉
      由搜尋引擎輸入與該特定公司或商品有關之關鍵字，方能
      於漫無邊際之網際網路中過濾出所需之相關資訊，而特定
      之知名搜尋引擎提供者如科高有限公司（即Google）、雅
      虎公司（即Yahoo!奇摩）等提供所謂關鍵字廣告，由廣告
      主付費予搜尋引擎提供者，並將廣告內容以超連結型態建
      置於搜尋結果網頁上之明顯位置，俾使廣告主提供之廣告
      內容較易於被使用者所尋得，並可連結至廣告主設置之網
      站。因此，倘事業為增加其網站之到訪人數，而購買關鍵
      字廣告並利用他事業之著名商標、名稱或其他營業表徵，
      以便利其網站資訊為搜尋引擎所尋得，並導引潛在客戶進
      入其網站，該事業此種使用關鍵字廣告之行為，可能對於
      他事業之著名表徵或營業信譽背後所蘊含經濟成果之努力
      造成損害，對於市場公平競爭秩序難謂無影響。
    3.克緹公司已於93年取得「克麗緹娜」商標專用權，並指定
      使用於化粧水、乳液、清潔霜等等商品，其產品「克麗緹
      娜經典離子面膜組」、「克麗緹娜經典全效美體修護霜」
      及「克麗緹娜光彩柔膚精華液」等曾獲國家生技醫療品質
      獎─國家品質標章，足見「克麗緹娜」已成為克緹公司之
      表徵，足使相關事業及消費者據以認識其為表彰克緹公司
      商品或服務之標誌。原告於96年8 月間進行克麗緹娜產品
      出清時，購買Yahoo!奇摩關鍵字廣告，不當使用克緹公司
      之著名表徵「克麗緹娜」，且透過雅虎公司快速上線機制
      而自行將相關資料上線，使網路使用者於Yahoo!奇摩搜尋
      「克麗緹娜」字串之結果首位為「克麗緹娜新品出清」，
      並設定連結至其架設之je頂級沙龍網站，復經被告向雅虎
      公司查詢時，方由雅虎公司以該廣告違反該公司之廣告審
      核準則，將相關廣告予以移除；原告復再於98年1 月採用
      上開方式，使網路使用者於Yahoo!奇摩搜尋「克麗緹娜」
      字串之結果首位為「je沙龍-EPO新品」，並設定連結至je
      頂級沙龍網站，被告再獲克緹公司提出檢舉且向雅虎公司
      查詢，復由雅虎公司將相關廣告予以移除。
    4.綜上，原告及克緹公司均以販售美容保養品為主要營業項
      目，彼此間具有競爭關係，然原告之je頂級沙龍網站既非
      銷售「克麗緹娜」產品，其利用Yahoo!奇摩關鍵字廣告，
      不當襲用克緹公司「克麗緹娜」表徵乙事，顯係利用該表
      徵較易為搜尋引擎所尋得，藉此導引潛在交易相對人到訪
      其je頂級沙龍網站，原告所為係藉攀附克緹公司努力所得
      之市場成果，以增進自己網站曝光率或到訪率，並增加己
      身交易之機會，核屬榨取他人努力成果及攀附他人營業信
      譽之行為，足生影響於以價格、品質、服務等效能競爭本
      質為中心之交易秩序，對於其他遵守公平競爭本質之誠實
      競爭者而言，構成顯失公平，而具商業競爭倫理之非難性
      ；況原告以○○○帳號於Yahoo!奇摩拍賣網站販售其自行
      生產之je頂級沙龍美容化妝品，於相關產品說明末段標示
      「克麗緹娜」等字樣，容有使交易相對人或潛在交易相對
      人誤認該商品係克緹公司之產品或與克緹公司有關，攀附
      意圖甚明，核已違反公平交易法第24條規定，足堪認定。
  (五)有關原告訴稱處分罰鍰金額不備理由與不符比例原則乙節：
    1.按公平交易法第41條前段規定：「公平交易委員會對於違
      反本法規定之事業，得限期命其停止、改正其行為或採取
      必要更正措施，並得處新臺幣5萬元以上2,500萬元以下罰
      鍰。」同法施行細則第36條規定，被告量處罰鍰時，應審
      酌一切情狀，並注意下列事項：「一、違法行為之動機、
      目的及預期之不當利益。二、違法行為對交易秩序之危害
      程度。三、違法行為危害交易秩序之持續期間。四、因違
      法行為所得利益。五、事業之規模、經營狀況及其市場地
      位。六、違法類型曾否經中央主管機關導正或警示。七、
      以往違法類型、次數、間隔時間及所受處罰。八、違法後
      悛悔實據及配合調查等態度。」。
    2.被告經審酌原告違反行政法上義務行為應受責難程度、所
      生影響及因違反行政法上義務所得之利益，並考量受處罰
      者之資力等，決定除命其立即停止違法行為，並分別就違
      反公平交易法第21條第1 項規定部分，處5 萬元罰鍰，另
      就違反公平交易法第24條規定部分，處5 萬元罰鍰，總計
      處10萬元罰鍰，均屬最低額度之罰鍰，自無不備理由與違
      背比例原則之處等語。並聲明求為判決駁回原告之訴。
五、本件兩造爭執要點在於原告上開各行為是否分別符合公平交
    易法第21條第1 項規定「就商品品質虛偽不實或引人錯誤之
    表示」與同法第24條規定「足以影響交易秩序之欺罔或顯失
    公平」之情事？及原處分有無不備理由或不符比例原則之情
    形？
六、本院判斷如下：
  (一)按99年6 月9 日修正公布前公平交易法第21條第1 項規定：
    「事業不得在商品或其廣告上，或以其他使公眾得知之方法
    ，對於商品之價格、數量、品質、內容、製造方法、製造日
    期、有效期限、使用方法、用途、原產地、製造者、製造地
    、加工者、加工地等，為虛偽不實或引人錯誤之表示或表徵
    。」第24條規定：「除本法另有規定者外，事業亦不得為其
    他足以影響交易秩序之欺罔或顯失公平之行為。」第41條前
    段規定：「公平交易委員會對於違反本法規定之事業，得限
    期命其停止、改正其行為或採取必要更正措施，並得處新臺
    幣5 萬元以上2,500 萬元以下罰鍰；…。」
  (二)次按行政院公平交易委員會對於公平交易法第21條案件之處
    理原則第1 點規定：「行政院公平交易委員會（以下簡稱本
    會）為確保事業公平競爭，保障消費者權益，有效執行公平
    交易法（以下簡稱本法）第21條，禁止事業於商品（服務）
    或其廣告上，或以其他使公眾得知之方法，為虛偽不實或引
    人錯誤之表示或表徵，特訂定本處理原則。」第5 點規定：
    「本法第21條所稱虛偽不實，係指表示或表徵與事實不符，
    其差異難為一般或相關大眾所接受，而有引起錯誤之認知或
    決定之虞者。」第6 點規定：「本法第21條所稱引人錯誤，
    係指表示或表徵不論是否與事實相符，而有引起一般或相關
    大眾錯誤之認知或決定之虞者。」第7 點規定：「虛偽不實
    或引人錯誤之表示或表徵判斷原則如下：(一)表示或表徵應以
    相關交易相對人普通注意力之認知，判斷有無虛偽不實或引
    人錯誤之情事。(二)表示或表徵隔離觀察雖為真實，然合併觀
    察之整體印象及效果，而有引起相關交易相對人錯誤認知或
    決定之虞者，即屬引人錯誤。(三)表示或表徵之內容以對比或
    特別顯著方式為之，而其特別顯著之主要部分易形成消費者
    決定是否交易之主要因素，故其是否虛偽不實或引人錯誤，
    得就該特別顯著之主要部分單獨加以觀察而判定。(四)表示或
    表徵客觀上具有多重合理的解釋時，其中一義為真者，即無
    不實。但其引人錯誤之意圖明顯者，不在此限。」第8 點規
    定：「前點各款判斷原則適用時應考量下列因素：(一)表示或
    表徵與實際狀況之差異程度。(二)表示或表徵之內容是否足以
    影響具有普通知識經驗之相關交易相對人為合理判斷並作成
    交易決定。(三)對處於競爭之事業及交易相對人經濟利益之影
    響。」第16點規定：「本原則所定影響交易秩序、公共利益
    之判斷原則如下：(一)受害人數多寡。(二)是否為該行業普遍現
    象。(三)商業倫理之非難性。(四)戕害效能競爭之程度。」
  (三)又按行政院公平交易委員會對於公平交易法第24條案件之處
    理原則第1 點規定：「鑒於公平交易法第24條（以下簡稱本
    條）為一概括性規定，為使其適用具體化明確化，特訂定本
    處理原則。」第2 點規定略以：「（第1 項）為釐清本條與
    民法、消費者保護法等其他法律相關規定之區隔，應以『足
    以影響交易秩序』之要件，作為篩選是否適用公平交易法或
    本條之準據，即於系爭行為對於市場交易秩序足生影響時，
    本會始依本條規定受理該案件；倘未合致『足以影響交易秩
    序』之要件，則應請其依民法、消費者保護法或其他法律請
    求救濟。」「（第2 項）為確定本條之適用範圍，應以『足
    以影響交易秩序』之要件為前提…本條僅能適用於公平交易
    法其他條文規定所未涵蓋之行為，若公平交易法之其他條文
    規定對於某違法行為已涵蓋殆盡，即該個別規定已充分評價
    該行為之不法性，或該個別規定已窮盡規範該行為之不法內
    涵，則該行為僅有個別條文規定的問題，而無由再就本條加
    以補充規範之餘地…。」第5 點規定：「本條所稱交易秩序
    係指符合善良風俗之社會倫理及效能競爭之商業競爭倫理之
    交易行為，其具體內涵則為符合社會倫理及自由、公平競爭
    精神賴以維繫之交易秩序。判斷『足以影響交易秩序』時，
    應考量是否足以影響整體交易秩序（諸如：受害人數之多寡
    、造成損害之量及程度、是否會對其他事業產生警惕效果及
    是否為針對特定團體或組群所為之欺罔或顯失公平行為等事
    項）或有影響將來潛在多數受害人效果之案件，且不以其對
    交易秩序已實際產生影響者為限，始有本條之適用。至單一
    個別非經常性之交易糾紛，則應尋求民事救濟，而不適用本
    條之規定。」第6 點規定略以：「本條所稱欺罔係對於交易
    相對人，以積極欺瞞或消極隱匿重要交易資訊致引人錯誤之
    方式，從事交易之行為。前項所稱之重要交易資訊，係指足
    以影響交易決定之重要交易資訊；所稱引人錯誤，則以客觀
    上是否會引起一般大眾所誤認或交易相對人受騙之合理可能
    性（而非僅為任何可能）為判斷標準，同時衡量交易相對人
    判斷能力之標準，以『合理判斷』為基準（不以極低之注意
    程度為判斷標準）。其常見行為類型如：(一)冒充或依附有信
    賴力之主體。…。」第7 點第1 款規定略以：「本條所稱『
    顯失公平』：係指『以顯失公平之方法從事競爭或商業交易
    』者。其常見之具體內涵主要可分為3 種類型：(一)不符合商
    業競爭倫理之不公平競爭行為：1.榨取他人努力成果判斷是
    否違法原則上應考量(一)遭攀附或高度抄襲之標的，應係該事
    業已投入相當程度之努力，於市場上擁有一定之經濟利益，
    而已被系爭行為所榨取；(二)其攀附或抄襲之結果，應有使交
    易相對人誤以為兩者屬同一來源、同系列產品或關係企業之
    效果等。惟倘其所採行手段可非難性甚高（如完全一致之抄
    襲）者，縱非屬前述二因素之情形，仍有違法之虞，應依個
    案實際情形，綜合判斷之。…。」
  (四)經查：
    1.原告向奇摩拍賣網站申設使用帳號「○○○」銷售名稱為
      je沙龍頂級保養品之產品，並架設je頂級沙龍網站，而在
      各該網站網頁廣告宣稱「可完全取代克麗緹娜」「je沙龍
      —可完全取代克麗緹娜」「克麗緹娜…全台灣唯一完整取
      代」「比克緹好用／日期比克緹新鮮／…／品質比克緹更
      好」等語，並列表對照表示其販售之je沙龍產品可取代克
      麗緹娜產品等情，有卷附雅虎臺灣分公司98年2月5日雅虎
      資訊(九八)字第155號函(見原處分卷乙-1第208頁)、上開
      內容網頁資料(見原處分卷乙-1第131至165頁、第173至17
      4頁、第179頁、第182至187頁)可稽。
    2.「克麗緹娜」之文字已由克緹公司於93年間取得商標專用
      權，並指定使用於化粧水、乳液、清潔霜等商品，有中華
      民國商標註冊證影本在卷( 見原處分卷乙-1第537 頁) ，
      且克緹公司公司冠以「克麗緹娜」文字之經典離子面膜組
      、經典全效美體修護霜及光彩柔膚精華液等產品，曾獲國
      家生技醫療品質獎即國家品質標章，足見「克麗緹娜」已
      成為克緹公司之表徵，足使相關事業及消費者據以認識其
      為表彰克緹公司商品或服務之標誌無訛。而原告於96年8
      月間乃以「克麗緹娜」作為網路搜尋之關鍵字向Yahoo!奇
      摩購買關鍵字廣告，藉由雅虎公司快速上線機制而自行將
      相關資料上線，使利用Yahoo!奇摩搜尋「克麗緹娜」字串
      之結果首位為「克麗緹娜新品出清」，而設定連結至其架
      設之je頂級沙龍網站，嗣經雅虎臺灣分公司以該廣告違反
      該公司之廣告審核準則予以移除，原告復於98年1 月以同
      一方法，使搜尋「克麗緹娜」字串之結果首位為「je沙龍
      -E PO 新品」，並設定連結至je頂級沙龍網站，再經雅虎
      臺灣分公司予以移除等情，有卷附Yahoo!奇摩搜尋「克麗
      緹娜」結果網頁、雅虎臺灣分公司97年12月24日雅虎資訊
      （九七）字第1927號函及98年6 月16日雅虎資訊（九八）
      字第1404號函( 見原處分卷乙-2第634 至639 頁) 、上開
      內容網頁資料( 見原處分卷乙-1第405 至413 頁) 等件可
      稽。
    3.按不同產品若未經嚴密之科學實驗，分析彼此間之成份及
      功效之異同，而得出客觀數值以證實，要難僅依憑販賣者
      或使用者之主觀感受，即可任意宣稱二者間之品質優劣，
      及是否具有可完全替代性。是以若無具客觀公信力機構出
      具之實驗證明文件，而恣意宣稱自己所販售之產品可完全
      取代他人之產品，或較該產品為佳等語，對於一般慣用該
      他人產品之消費者而言，極易因此信以為真，而與之達成
      交易。是以本件原告為行銷便利，於網頁上宣稱自己所販
      賣之前開保養品，可完全取代克緹公司之相關產品，且品
      質更佳云云，既未能提出具客觀公信力機構實驗證明文件
      為憑，即難謂真實，且其表示亦足以引起一般消費者產生
      錯誤之認知，自該當於公平交易法第21條規定「為虛偽不
      實或引人錯誤之表示」之情形，要無疑義。
    4.復按拓展市場，並獲取消費者之信賴及偏好，形成一定市
      場占有率，須投注可觀之成本與心力，是以其他同業之產
      品如已達到相當之知名度，為一般消費者普遍認識，倘藉
      由同業產品之表徵，以達行銷自己產品之目的，明顯係攀
      附他人營業信譽及掠取他人努力之成果，已違反商業競爭
      倫理，且對他人營業構成不利之結果，核屬公平交易法第
      24條所稱之不公平競爭行為無訛。再者，揆諸藉由網路關
      鍵字搜詢有關產品之銷售資訊，已為目前一般消費者所習
      用，且為業者行銷廣告之手法，是若以一般消費者已熟悉
      之同業產品名稱有關詞彙作為網路搜尋之關鍵字而購買廣
      告，利用一般消費者在搜尋同業產品之際，連結至販售自
      己架設之網站，以引誘其購買自己販售之產品，確係攀附
      他人營業信譽，並掠取其努力成果，已足以影響正常之交
      易秩序，悖離商業競爭倫理，而具非難性至明。準此以論
      ，本件原告以克緹公司具品牌信譽，且經取得商標專用權
      之「克麗緹娜」作為網路搜尋之關鍵字向Yahoo!奇摩購買
      關鍵字廣告，誘使消費者以該詞彙搜尋後，前往原告所架
      設網站，以達行銷自己產品之目的，按諸上開說明，其行
      為已違反公平交易法第24條之規定，堪予認定。是以原告
      以上開情詞，否認其行為違反公平交易法第21條及24條之
      規定，核與事證不符，委難採取。
    5.原告雖復主張：被告受理檢舉後，延宕時日，未曾提供承
      辦人聯絡方式，且僅依據檢舉人提出無證據能力之證據據
      以處理，且對於原告之質疑未明確答覆即作成原處分，顯
      有偏頗，且漏未審酌之程序重大瑕疵云云。然被告受理檢
      舉案件，本應立案依作業程序進行書證資料審查，並著手
      調查相關事證，再研判原告被檢舉之行為是否構成違規，
      並據以處分，且觀之卷證資料，被告已通知原告陳述意見
      ，並在原處分內就檢舉人舉發原告違反公平交易法之全部
      事實，逐項敘明其成立與否之具體理由，殊難謂有原告所
      指摘之延宕、偏頗及漏未斟酌事證之情事。至於原告所稱
      檢舉人提出之證據無證據能力乙節，經揆諸檢舉人係自原
      告公開於網站上任人自由閱讀之網頁資料予以列印，核無
      不正當方法取得各該證據資料，且經被告依職權向雅虎臺
      灣分公司查證屬實，亦無形式上不真正之虞，是克緹公司
      檢舉時提出之各該證據資料自具證據能力，原告泛言指摘
      其無證據能力，顯屬無據。
    6.原告雖又主張原處分裁處之罰鍰金額不備理由，且不符比
      例原則云云。惟原告上開2 項行為係分別成立公平交易法
      第21條及同法第24條規定之處罰要件，各應依同法第41條
      前段規定分論併罰，而稽之公平交易法第41條規定之罰鍰
      金額限度為為5 萬元以上2,500 萬元以下，則被告就原告
      上開2 項違規行為各裁處法定最低額度罰鍰5 萬元，顯無
      違反比例原則為不當裁罰之情形至明。是以原告此部分之
      主張，難謂的論，委無足取。
七、綜上所述，本件原告上開違反公平交易法第21條與第24條之
    行為，事證明確，被告適用同法第41條前段規定，作成原處
    分各予以裁處罰鍰5 萬元，認事用法俱無違誤，訴願決定予
    以維持，核無不合，原告訴請撤銷，為無理由，應予駁回。
八、本件為判決基礎之事證已臻明確，兩造其餘陳述及舉證，核
    與判決結果不生影響，爰不逐一論述，併予敘明。
據上論結，本件原告之訴為無理由，爰依行政訴訟法第98條第1
項前段、第233條第1項，判決如主文。
中    華    民    國    99    年    12    月    17    日
                    臺北高等行政法院第二庭
                                    法  官  蔡  紹  良
上為正本係照原本作成。
本件以訴訟事件所涉及之法律見解具有原則性者為限，始得於本
判決送達後20日內向本院提出上訴狀並表明上訴理由，如已於本
判決宣示後送達前提起上訴者，應於判決送達後20日內補具上訴
理由（均按他造人數附繕本），且經最高行政法院許可後方得上
訴。
中    華    民    國    99    年    12    月    17    日
                                    書記官  林  俞  文

司法院資訊處製作；財團法人民間司法改革基金會備份。
